臺灣彰化地方法院民事判決　94年度簡上字第101號
上　訴　人　乙○
訴訟代理人　陳光龍律師
被 上訴 人　甲○○
訴訟代理人　歐東洋律師
上列當事人間請求確認本票債權不存在事件，上訴人對於中華民
國94年7月29日本院彰化簡易庭第一審判決（94年度彰簡字第428
號），提起上訴，經本院於96年1月30日言詞辯論終結，茲判決
如下：
    主      文
上訴駁回。
第二審訴訟費用新台幣貳仟佰貳拾伍元由上訴人負擔。
    事實及理由
一、被上訴人主張：
  (一)上訴人前持被上訴人所簽發、票據號碼為00000000號、發票
    日為民國93年3月1日、到期日為93年10月25日、金額為新台
    幣（下同）15萬元之本票（以下簡稱系爭本票），向本院聲
    請裁定准許強制執行，經本院於93年11月1日以93年度票字
    第1779號民事裁定准予強制執行在案。
  (二)惟被上訴人並未簽發及交付系爭本票，系爭本票上關於「甲
    ○○」之簽名並非被上訴人所簽，故系爭本票之真偽實有疑
    慮。
  (三)鑑定機關既覆稱系爭本票上之簽名，其字跡筆劃僵硬滯澀、
    抖顫不自然等情，顯示該簽名係他人偽造，否則自己簽名應
    不至於如此。
  (四)被上訴人未向上訴人借款，上訴人亦無交付現金予被上訴人
    之事實，且上訴人所述關於其自彰化縣和美鎮農會帳戶提領
    現金之日期、金額，均與系爭本票所載日期、金額不符。另
    外，上訴人所提錄音帶譯文內容無法證明兩造間有借貸關係
    ，且證人王登河並未目睹交付款項情形。因此，借貸契約之
    要物性仍有欠缺，兩造間並無借貸關係存在。至於證人王登
    河參與背書之金額19萬元之支票，係被上訴人支付貨款所用
    ，且已清償，並取回該紙支票。
  (五)上訴人辯稱系爭本票係被上訴人向其借款所簽發等語，自應
    由上訴人就此負舉證責任。
  (六)綜上所述，兩造間並無借貸關係存在，被上訴人自不負任何
    票據責任，上訴人不得對被上訴人主張系爭本票之票據權利
    。原審因而判決確認系爭本票債權不存在，自無不當，故上
    訴人之上訴理由，殊無可採，為此請求判決如主文所示等語
    。
二、上訴人辯稱：
  (一)鑑定機關雖覆稱系爭本票上之「甲○○」之簽名，其字跡筆
    劃僵硬滯澀、抖顫不自然等情。但此結果僅係無法鑑定，並
    非否定該筆跡是出於被上訴人所為。又觀諸系爭本票，除「
    甲○○」之簽名外，其餘字跡均甚為流暢。若上訴人欲偽造
    被上訴人簽名，理應以同樣流暢的方式書寫，不至於有筆跡
    滯澀、抖顫不自然等情形。且上訴人若以被上訴人名義來偽
    造本票，理應填載大數目金額，不至於僅填寫15萬元。凡此
    ，均足以說明上訴人並無偽造系爭本票之必要。
  (二)被上訴人簽收之送貨單與系爭本票上「甲○○」之簽名，其
    筆序及字形均屬相同，足以證明系爭本票確係被上訴人所簽
    發。
  (三)上訴人曾於93年2月26日自彰化縣和美鎮農會開設之帳戶提
    領17萬元，並於93年3月1日交付其中15萬元予被上訴人，並
    由被上訴人簽發系爭本票予上訴人，此有存摺暨交易明細影
    本及錄音帶譯文等件為證。
  (四)至於經證人王登河背書金額為19萬元之支票，因該支票票款
    債務與其他債務，嗣經換成系爭本票及另外1張金額為305萬
    元之本票後，上訴人始將該19萬元支票返還被上訴人。
  (五)綜上所述，被上訴人確實有向上訴人借款，因而簽發系爭本
    票。原審判決確認系爭本票債權不存在，顯有違誤，故上訴
    聲明求為判決廢棄原判決，並駁回被上訴人在第一審之訴等
    語。
三、原審為上訴人敗訴之判決，上訴人就原判決全部提起上訴。
四、按確認法律關係之訴，非原告有即受確認判決之法律上利益
    者，不得提起之，民事訴訟法第247條第1項前段定有明文。
    又法律關係之存在否不明確，致原告在私法上之地位有受侵
    害之危險，而此危險得以對於被告之確認判決除去之者，即
    得依民事訴訟法第247條之規定提起確認之訴，此有最高法
    院52年度台上字第1922號判例意旨可資參照。經查，上訴人
    持有以被上訴人名義所簽發系爭本票，並聲請本院以93年度
    票字第1779號民事裁定准予強制執行在案，被上訴人則以其
    與上訴人間欠缺原因關係為由，主張系爭本票之債權不存在
    ，亦即上訴人所持有系爭本票之本票債權存在與否並不明確
    ，致使被上訴人在私法上之地位有受侵害之危險，且此危險
    得以對上訴人之確認判決除去，應認被上訴人有即受確認判
    決之法律上利益，並得依上開規定提起本件確認之訴，合先
    敘明。
五、次按本票固為無因證券，本票債務人不得以自己與發票人或
    執票人前手間所存在之抗辯事由，對抗執票人。然發票人非
    不得以自己與執票人間所存之抗辯事由對抗執票人，此觀票
    據法第13條本文之反面解釋自明。又如發票人一旦提出其基
    礎原因關係不存在之對人抗辯，執票人應就該基礎原因關係
    存在之積極事實，負舉證責任。至於本票本身是否真實，即
    是否由發票人所作成，亦應由本票債權人負證明之責。本件
    上訴人辯稱被上訴人向其借款15萬元，因而簽發系爭本票以
    為擔保，然此為被上訴人所否認。是以本件爭點之所在，乃
    在於兩造間是否果有上訴人所稱15萬元之借貸關係存在？暨
    系爭本票是否為被上訴人所作成？
六、上訴人辯稱被上訴人向其借款15萬元，固據上訴人提出存摺
    暨交易明細影本、錄音帶譯文等件，並舉證人王登河為證。
    惟查：
  (一)前開存摺暨交易明細影本僅能證明上訴人有自其存款帳戶提
    領現金之事實，尚不足以證明上訴人已將提領之現金借予被
    上訴人。況且，上訴人提領現金金額為17萬元，提領日期則
    為93年2月26日，核與系爭本票之發票日為93年3月1日、到
    期日為93年10月25日、金額為15萬元，均未合。是以徒憑
    上開存摺暨交易明細影本，不足以證明上訴人曾交付15萬元
    借款予被上訴人。
  (二)兩造間於94年1月26日上午之錄音帶譯文內容中，被上訴人
    雖言及「我什麼時候有說沒欠你錢？我有說沒欠嗎？」（意
    即有欠）等語。惟兩造於對話中均未言明係積欠何種債務及
    數額多少，故尚難以上開錄音帶譯文遽認被上訴人已承認積
    欠上訴人借款15萬元。
  (三)證人王登河雖於原審證稱：「與立欣公司業務往來大約10年
    ，斷斷續續。立欣公司的老闆是賴中平，他太太（指被上訴
    人）我比較不認識。（經原審提示立欣公司送貨單4張）其3
    紙寫立欣，就是編號0070、0434、0459這3張是我出貨緞帶
    給立欣公司，由賴中平的太太甲○○簽收的，另外1張不是
    我的貨單。我送貨去有時候是賴中平收的，但這3張是甲○
    ○當場簽收。」等語，至多僅能證明前開3張送貨單上「甲
    ○○」之簽名，係被上訴人所親簽而已，顯難據以認定被上
    訴人曾向上訴人借款15萬元。
  (四)證人王登河又於另案即本院94年度彰簡字第62號確認本票債
    權不存在事件審理時證稱：「我有聽說甲○○有陸續向乙○
    夫妻借錢。我是聽甲○○與乙○談話時聽到的，甲○○提到
    有向乙○借個幾萬元，數目我不知道。我有替甲○○背書1
    張支票給乙○夫妻，當時是甲○○夫妻與乙○夫妻到我家談
    ，這次大約借1、20萬元（支票金額19萬元）。這次借1、20
    萬的事情，談的過程我不知道，他們是談好拿票到我家給我
    背書而已等語」（卷附本院94年度簡上字第100號民事判決
    參照）。惟證人王登河僅聽聞借個幾萬元，且對借款之數目
    並不清楚，大約1、20萬元，並簽發19萬元之支票供作擔保
    ，則證人王登河此證詞，難謂與系爭本票及上訴人所稱被上
    訴人曾向其借款15萬元有何關聯，實難據為上訴人有利認定
    之依據。
  (五)上訴人另辯稱經證人王登河王背書金額為19萬元支票，係因
    被上訴人連同該支票債務及其他債務，經換成系爭本票及另
    外1張金額305萬元之本票後，始返還被上訴人等語。惟票據
    債務人取回票據之原因非僅換票而已，尚有因債務人已清償
    票據債務或其他諸多原因而取回，何況被上訴人更否認有換
    票之事實，上訴人復未舉證以實其說，則上訴人辯稱被上訴
    人簽發系爭本票，藉以換回該19萬元支票乙節，亦難採信。
七、上訴人雖辯稱系爭本票係被上訴人所簽發，但此亦為被上訴
    人所否認。有關系爭本票簽名是否真正乙節，業經原審檢送
    前開送貨單原本3張、彰化市第一信用合作社開戶資料原本1
    件、系爭本票原本1件、被上訴人當庭簽名式樣20次原本1件
    等資料，送請法務部調查局鑑定系爭本票上「甲○○」之簽
    名是否非出自被上訴人所親簽。嗣經法務部調查局以94年5
    月31日調科貳字第09400195960號函覆稱：「本案待鑑定本
    票上之「甲○○」簽名，其字跡筆劃僵硬滯澀、抖顫不自然
    ，無法辨識其細微（誤載為徵）特徵，歉難鑑定。」等語。
    據此可知，系爭本票上「甲○○」簽名，其字跡既有筆劃僵
    硬滯澀、抖顫不自然等情形，顯然違反吾人平常書寫習慣，
    自難遽認該簽名出於被上訴人所為。至於上訴人辯稱：若上
    訴人欲偽造系爭本票上「甲○○」之簽名，理應以流暢的方
    式書寫，並填載大數目金額，不至於字跡筆劃僵硬滯澀、抖
    顫不自然，只填寫15萬元，且無偽造被上訴人簽名之必要；
    及前開送貨單與系爭本票上「甲○○」之簽名，其筆序及字
    形均屬相同，足以證明系爭本票確係被上訴人簽發等語。然
    此均為上訴人主觀臆測之詞，且與前開事證不符，自難採認
    。
八、綜上所述，上訴人所提出之證據，無法證明兩造間確有15萬
    元之借貸關係存在，亦無法證明系爭本票確係被上訴人所親
    簽。從而，被上訴人請求確認上訴人所持有系爭本票之債權
    對其不存在，為有理由，應予准許。原審因而為上訴人敗訴
    之判決，於法洵無不合。上訴意旨指摘原判決不當，求予廢
    棄改判，為無理由，應予駁回。
九、本件事證已臻明確，兩造其餘攻擊及防禦方法，於判決結果
    不生影響，自毋庸一一論列，併此敘明。
十、結論：本件上訴為無理由，依民事訴訟法第436條之1第3項
    、第449條第1項、第78條，判決如主文。
中　　華　　民　　國　　96　　年　　2　　月　　13　　日
                民事第一庭    　審判長法　官　羅培昌
                                      法  官　葛永輝
                                      法  官　陳正禧
以上正本證明與原本無異。
本判決不得上訴。
中　　華　　民　　國　　96　　年　　2 　　月　　13　　日
                          　　      　書記官　王宣雄
